【裁判字號】    90,台非,218
【裁判日期】    900705
【裁判案由】    詐欺等罪
【裁判全文】
最高法院刑事判決                                  九十年度台非字第二一八號
    上訴人  最高法院檢察署檢察總長
    被  告  甲 ○ ○
            乙 ○ ○
            許黃淑亭
右上訴人因被告等詐欺等罪案件，對於台灣高等法院中華民國八十七年二月十七日第
二審確定判決（八十六年度上易字第七三九七號，自訴案號：台灣士林地方法院八十
五年度自字第三一六號），認為違法，提起非常上訴，本院判決如左：
    主  文
原審及第一審關於乙○○、許黃淑亭偽證判決之違背法令部分均撤銷。
其他上訴駁回。
    理  由
非常上訴理由稱：「一按犯罪事實之一部得提起自訴者，他部雖不得提起自訴，固以
得提起自訴論。但不得提起自訴部分，係較重之罪者，不在此限。準此而論，如不得
自訴之罪較得自訴之罪為重時，自不得提起自訴（刑事訴訟法第三百十九條第二項規
定參照）。又刑法第一百六十八條所定之偽證罪，該項犯罪固足使採證錯誤，判斷失
平，致司法喪失威信，然而他人是否因而受害，尚繫於執行偵查或審判職務之公務員
採信其陳述與否而定，並非因偽證行為直接或同時受有損害，即與刑事訴訟法第三百
十九條第一項所稱之被害人並不相當，其無提起自訴之權，自不待言（最高法院二十
六年渝上字第八九三號、二十八年上字第三三二一號判例參照）。二經查本件原確定
判決維持第一審法院關於自訴人林澤民自訴被告等詐欺、偽造文書、偽證部份（即自
訴狀附表一編號三所載事實）無罪之判決，其中偽證部份本不得提起自訴，已如上述
；況該偽證部份與他部份之詐欺、偽造文書罪比較結果又係較重之罪，依首揭條文規
定亦不得提起自訴。第一審法院原應依刑事訴訟法第三百三十四條規定諭知不受理之
判決，竟予諭知無罪，原審法院不察，仍予維持而駁回自訴人（即聲請人）之上訴，
顯屬違背法令，案經確定，爰依刑事訴訟法第四百四十一條、第四百四十三條提起非
常上訴，以資糾正」等語。
本院按刑事訴訟法第三百十九條第一項規定：犯罪之被害人得提起自訴，而所謂犯罪
之被害人以因犯罪而直接被害之人為限。而證人在審判或偵查中，依法具結而為虛偽
之陳述，固足使採證錯誤，判斷失平，然此種虛偽之陳述，他人是否因此受害，尚繫
於執行審判或偵查職務之公務員採信其陳述與否而定，並非因偽證行為直接受有損害
，從而偽證之直接被害人為國家而非個人，故偽證案件當然不得提起自訴，其不得提
起自訴而提起者，應諭知不受理之判決。本件自訴人林澤民自訴被告甲○○、乙○○
、許黃淑亭三人於台灣台北地方法院八十五年度訴字第三六六九號民事訴訟中，推由
乙○○、許黃淑亭捏造林毅承擔王大維債務之不實事實，再責由甲○○偽證上開承擔
債務之證言，認被告等三人犯有偽證罪責等情，揆諸上開說明，自訴人自不得就乙○
○、許黃淑亭偽證部分提起自訴。乃第一審未就上開偽證部分諭知不受理，而為無罪
之實體判決，原審未予糾正，仍予維持，駁回自訴人在第二審之上訴，顯有適用法則
不當之違背法令。案經確定，非常上訴意旨執以指摘，洵有理由，惟原判決尚非不利
於被告乙○○、許黃淑亭，應由本院僅將原審及第一審關於乙○○、許黃淑亭偽證違
背法令部分之判決均撤銷，以資糾正。次按非常上訴審為法律審，應以原判決所確認
之事實為基礎。又單一性案件本於審判不可分原則，不論其為實質上一罪或裁判上一
罪，就犯罪事實一部起訴者，其效力及於全部，此項規定於自訴部分亦有其適用，故
犯罪事實之一部提起自訴者，他部雖不得自訴，就自訴範圍予以延展，亦以得提起自
訴。但若自訴案件有刑事訴訟法第三百十九條第二項但書所列之情形，基於審判不可
分，就自訴範圍予以限縮，則全部均不得自訴。本件林澤民自訴被告三人共同捏造林
毅承擔王大維積欠甲○○新台幣（以下同）三千萬元之債務，並於民國七十八年八月
八日就林毅所有坐落台北縣萬里鄉○○里○○段、瑪鍊港內小段第七六號等四筆土地
設定本金最高限額抵押權三千六百萬元與乙○○、許黃淑亭二人，嗣林澤民向台灣台
北地方法院八十五年度訴字第三六六九號提起塗銷抵押權事件訴訟中（乙○○、許黃
淑亭為被告），乙○○、許黃淑亭仍主張林毅承擔上開債務之不實事實，由甲○○出
面偽證，致自訴人於該事件中受敗訴之判決，認被告三人犯有詐欺、偽造（私）文書
、偽證等罪而提起自訴，經第一審諭知被告三人無罪，自訴人提起第二審上訴，原審
予以駁回而告確定。顯見上開各罪之間非屬單一性案件，而係各別犯罪，揆諸前揭說
明，自無刑事訴訟法第三百十九條第二項之適用，應認本件非常上訴有關偽造文書、
詐欺部分為無理由，應予駁回。至於甲○○有關偽證部分，業經本院以八十九年度台
非字第二七號就原判決及第一審關於該部分違背法令部分均予撤銷，有該判決書可稽
，上訴人重行提起上訴，自屬違背一事不再理，難謂有理由，應併予駁回。
據上論結，應依刑事訴訟法第四百四十七條第一項第一款前段、第四百四十六條，判
決如主文。
中      華      民      國     九十     年      七      月      五      日
                              最高法院刑事第九庭
                                  審判長法官  莊  登  照
                                        法官  洪  明  輝
                                        法官  黃  一  鑫
                                        法官  魏  新  和
                                        法官  林  秀  夫
      右正本證明與原本無異
                                              書  記  官
中      華      民      國     九十     年      七      月     十二     日


司法院資訊處製作；財團法人民間司法改革基金會備份。
